【裁判字號】    88,訴,1065
【裁判日期】    900130
【裁判案由】    水土保持法等
【裁判全文】
臺灣臺南地方法院刑事判決                        八十八年度訴字第一六五號
    公  訴  人  臺灣台南地方法院檢察署檢察官
    被      告  丁○○
    選任辯護人  楊清安
                蔡進欽
                蔡弘琳
    被      告  甲○○
    被      告  己○○
    被      告  乙○○
    右二人共同  陳文忠
    選任辯護人  蔡青芬
右列被告等因違反水土保持法等案件，經檢察官提起公訴 (八十七年度偵字第七七七
０號)，本院判決如左：
    主  文
丁○○、甲○○共同未依核定計畫實施水土保持之處理與維護，致生水土流失，處有
期徒刑拾月。
己○○未依核定計畫實施水土保持之處理與維護，致生水土流失，處有期徒刑拾月。
乙○○無罪。
    事  實
一、丁○○於民國八十七年間借用不知情之吳山蒼所經營之協進砂石行名義，向台南
    縣政府申請在台南縣大內鄉○○段六九之二、六九之三及七八之一地號土地上採
    取土石，嗣經台南縣政府於八十七年二月十九日核准並發予土石採取許可證，並
    於同年三月間核發土石採取場登記證予丁○○。丁○○旋與乙○○約定，將於前
    開地號採取所得之土石，以每車頂方新台幣（下同）三十四元之對價出售予乙○○。嗣丁○○與甲○○明知依照水土保持法、土石採取規則及上開採土場申請許
    可時，經台南縣政府核定之土石採取申請書、土石採取計劃書、水土保持計劃書
    中，均規定採取土石須由上往下採階梯式開採，並應嚴格控制，於採土邊界預留
    一定距離，保留階梯式之邊坡，每層階高約十公尺，最高點高程一百二十公尺，
    最低點高程七十公尺，共分五個階段，每層平台六公尺以上，傾斜度六十五度以
    下，最終殘壁五十一度以下之開採方式，並於邊坡設置截水道，並作好植被，同
    時於開採前應設置合乎規格之沈砂池與滯洪池等水土保持管理及維護設施，以避
    免開採時及開採後之水土流失。詎丁○○與甲○○為圖開採便利，竟基於未依核
    定計畫實施水土保持處理之犯意連絡，推由甲○○自八十七年三月二十六日起，
    至同年五月四日止，在現場指揮不知情之乙○○僱用之挖土機司機丙○○未依前
    開台南縣政府核定之土石採取申請書、土石採取計畫書及水土保持計畫中所規定
    之前揭階梯式開採方式，逕自以垂直方式開採，且未設置沈沙池及主要排水幹道
    等施工及保護工程，恣意開挖，致前開地點分別呈現高達十五點八公尺及十八點
    八公尺之九十度陡坡二處，且經雨水沖刷後，產生蝕溝多數等現象，致生水土流
    失之結果。
二、己○○於八十七年間以其所經營之輔鎮砂石行向台南縣政府申請在台南縣大內鄉
    ○○段六六之八、六六之九、六九地號土地上採取土石，嗣於八十七年三月三日
    經台南縣政府核准發給土石採取許可證。己○○旋於八十七年五月十三日向台南
    縣政府申請土石場採取登記證，然經台南縣政府派員現場勘驗後，認該土石場胎
    洗設備等水土保持設施未完善，而未予核發土石採取登記證。詎己○○明知前開
    土石場之水土維持設施未盡完善，致未取得土石場採取登記證，竟仍於八十七年
    六月間起，擅自雇工於前揭土石場逕行開挖土方，達二月之久。且於開挖之際，
    未依照其於申請土石採取許可證時，送經台南縣政府核定之土石採取申請書、土
    石採取計畫書及水土保持計畫內所規定之以階段式由上而下，採取每層階高約十
    公尺，最高點高程一百四十公尺，最低點高程七十公尺，共分六個階段，每層平
    台六公尺以上，傾斜度六十五度以下，最終殘壁五十一度以下之開採方式，且未
    設置沈沙池及主要排水幹道等施工及保護工程，恣意開挖，致前揭地點呈現高達
    六十公尺之九十度陡坡一處，經雨水沖蝕，產生蝕溝數處，致生水土流失之結果
    。
三、案經台灣台南地方法院檢察署檢察官自動檢舉偵查起訴。
    理  由
壹、有罪部分：
一、訊據被告丁○○、甲○○於偵審中固坦承於前揭時間借用證人吳山蒼經營之協進
    砂石行牌照，向台南縣政府申請於台南縣大內鄉○○段六九之二、六九之三及七
    八之地號土地上採取砂石，並自八十七年三月二十六日開始施工，迄同年五月四
    日始行停工，且尚未進行水土保持工程等情，然被告丁○○、甲○○均否認涉有
    違反水土保持法第三十三條第三項之罪嫌，被告丁○○辯稱：本件採土工程開工
    後不久，即因土地界址不明，發生界址糾紛，恐生超挖情事，僅開挖一個月又十
    天即行停工，而依台南縣政府核定之水土保持計畫書內附之水土保工時程項目及
    預定時程表所載，相關之水土保持工程均在第二個月以後才開始進行，且其工作
    時程，亦大都需二個月以上之時間，始未能進行水土保持工程，並無未依核定計
    畫實施水土保持之處理云云；被告甲○○辯稱：伊在現場負責的工作僅是監督被
    告乙○○僱用之挖土機司機是否有超挖情形，至於挖土機開挖範圍、方式及運輸
    土方等事項，均係被告乙○○自行指揮，且與被告乙○○簽訂契約之際，曾要求
    被告乙○○開挖時需符合水土保持法等規範要求，伊並不知有違反水土保持法情
    事云云。經查：(1)被告丁○○、甲○○於前揭時間借用證人吳山蒼經營之協進砂
    石行牌照，向台南縣政府申請於台南縣大內鄉○○段六九之二、六九之三及七八
    之地號土地上採取砂石，嗣於八十七年二月十九日經台南縣政府核准並發給土石
    採取許可證，被告丁○○、甲○○旋繳交保證金，取得土石採取場登記證後，於
    八十七年三月二十六日開始施工，迄同年五月四日停工等情，業據被告丁○○與
    甲○○於偵審中自承不諱，核與證人吳山蒼於偵查中結證證述相符，並有台南縣
    政府八十七府農保字第二七九一三號回函、台南縣政府土石採取許可證各件在卷
    可稽，被告丁○○、甲○○此部分之自白與事實相符，堪以採信。(2)被告丁○○
    、甲○○於前開地點採取砂石時，未以彼等送經台南縣政府核准之土石採取申請
    書、土石採取計畫書及水土保持計畫中所規定之以階段式由上而下，採取每層階
    高約十公尺，最高點高程一百二十公尺，最低點高程七十公尺，共分五個階段，
    每層平台六公尺以上，傾斜度六十五度以下，最終殘壁五十一度以下之開採方式
    ，且未設置沈沙池及主要排水幹道等施工及保護工程，致前開地點分別呈現高達
    十五點八公尺及十八點八公尺之九十度陡坡二處，且經雨水沖刷後，產生多數蝕
    溝等水土流失之現象等情，業據檢察官於偵查中勘驗屬實，有勘驗筆錄二份，現
    場相片十六張、土地複丈成果圖各件在卷可稽，另參以證人即台灣省政府水土保
    持局人員陳重光證稱：該處已無法以自然方式為水土保持，而應以擋土牆方式作
    水土保持等語（參見八十七年度他字第九一號卷第一七四頁背面），從而，堪認
    前開台南縣大內鄉○○段六九之二、六九之三及七八之地號土地經被告丁○○及
    甲○○採取土石後，確有土石流失之情事。又被告丁○○、甲○○就前開土地為
    土石進行開採之初，本即應循上述階段式開採方式為之，此觀被告二人送經台南
    縣政府核准之土石採取申請書、土石採取計畫書及水土保持計畫第三頁規定之採
    取方法即可得知，此與開工時程長短無涉。且依前開土石採取計畫中第八章預定
    施工方式亦已載明：第一期工程進行施工準備工作，臨時沈沙池及主要排水幹道
    之施工及保護工程；第二期進行基地之連絡道路興築及興建穩定道路之護坡工程
    ，併同施工道路之排水系統等語，另參該段結語亦稱施工前應配合逕流流路，設
    置排水及臨時保護措施後，方行施工等語，且工程項目及預定時程表中，亦規定
    整地及擋土設施於開工之際即需進行，是堪認本件土石場採取計畫中，確有要求
    採土石者須待臨時沈沙池等水土保持措施，先行設置完成，以避免雨水沖刷，足
    以保護開採工地不致產生水土流失現象後，始得進行如連外道路等開採之前期工
    作。本件被告丁○○、甲○○等人未待足以保護當地水土之階段性水土保持措施
    完工，即擅自進行土石開採，且開採之際，未依計畫規定之階梯式開採方式為之
    ，足認彼等確有違反水土保持法第三十三條第三項之故意，被告丁○○徒以工程
    項目及預定時程表中規定臨時排水設施及沈沙池係施工第二月始行開始設置云云
    ，顯係曲解前開時程表之意，彼等所辯，尚無可採。(3)被告乙○○於偵審中迭次
    供稱其僅係向被告丁○○、甲○○購買土石，並提供挖土機及卡車司機，而實際
    開挖之方式、位置均由在現場監督之被告甲○○負責指揮，並提出協議書一份為
    證等語。核與證人即被告乙○○僱用進行挖土作業之挖土機司機丙○○於本院調
    查時結證證稱：「到現場是乙○○帶我去的，在現場要挖什麼地方我不知道，而
    土方要挖什麼地方，是甲○○指揮的，乙○○從未指示我如何挖。」等語，及證
    人即當時至前開土場載運土方之卡車司機庚○○於本院調查時結證稱：（你見過
    甲○○指揮挖土機幾次？）「看過他指揮挖土機取土方，約看過他有指揮二或三
    次。」等語，（均參見本院八十九年一月六日訊問筆錄）互核相符。另遍查前開
    協議書全文，並無被告甲○○所稱有要求被告乙○○遵守水土保持法之約定，反
    觀協議書之第一條及第五條分別規定有關前開地號土地之採土許可證，開工證明
    均應由乙方（即被告丁○○、甲○○）向轄區主管單位申請許可；如工作期間地
    方如有人對該車隊採土等聲明異議時，由乙方出面排解至能讓甲方（即被告乙○○）繼續開採為止等語。是該地土石採取之許可、開工等事項既係均由被告丁○○、甲○○負責，且彼等亦同意於有爭議時，負責處理排除，堪認前開土地採取
    砂石之工作應係由被告丁○○及甲○○負責。被告甲○○辯稱由被告乙○○自行
    開挖，伊未指示挖土機及運輸土方云云，與事實不符，均無可採。綜上所述，應
    認被告丁○○與甲○○就違反水土保持法第三十三條第三項部分，犯行明確，堪
    以認定。
二、訊據被告己○○於審理中固坦承未取得土石採取場登記證即行動工及於前揭台南
    縣大內鄉○○段六六之八、六六之九地號及六九地號土地採取砂石時，未依規定
    施工等情，惟否認涉有違反水土保持法第三十三條第三項犯行，辯稱：其已取得
    台南縣政府核發之土石採取許可證，自可進行開挖；現場未依計畫開挖係因其僱
    用之挖土機司機蔡和詳違反其指示而為開挖，其發現違反規定後，隨即停工，並
    無違反水土保持法規定之故意云云。經查：(1)被告己○○於前揭時間，僱用證人
    蔡和詳等人，於前揭地點進行採取土石工程，惟因未依其提出並經台南縣政府核
    定之土石採取申請書、土石採取計畫書及水土保持計畫規定之階梯式開採，亦未
    施作適當之水土保持設施，致前揭地點呈現高達六十公尺之九十度陡坡，經雨水
    沖蝕，產生蝕溝等水土流失之現象等情，業據被告己○○於本院審理時自承不諱
    ，並經檢察官於偵查中至該地勘驗屬實，有勘驗筆錄二份、現場相片四張、土地
    複丈成果圖各件在卷可稽，從而堪認前開台南縣大內鄉○○段六六之八、六六之
    九地號及六九地號土地經被告己○○採取土石後，確有土石流失之情事。(2)按縣
    市政府對於採取土石之申請案應予審核並經實地查勘，其對水利、水土保持、道
    路交通、環境保護、景觀維護及土地利用無妨害且陸地面積未滿五公頃者，由縣
    市政府核發土石採取許可證；土石採取人應於取得土石採取許可證後六個月內，
    遴選土石採取場負責人，向縣市政府申報開工。縣市政府查明其土石採取場設施
    與所提計畫符合後，發給土石採取場登記證，並報中央主管機關備查。土石採取
    規則第十二條前段、第二十四條第一項、第二項分別定有明文。依此，土石採取
    許可證之核發係縣市政府斟酌申請之土石場對附近相關環境之影響等事項為整體
    考量後，認該土石場若以適當之方式開採土石，對整體環境尚無重大不利之情事
    ，即可核發；而土石採取場登記證之發給則係縣市政府用以管核並確保土石採取
    人於開工之際，確已依法規及計畫書中預設之水土保持設施而為設置之重要手段
    ，是土石採取人縱已取得土石採取許可證，仍須經縣市政府查核其已於土石採取
    場設置必備之水土保持措施後，始得開工。查被告己○○雖於八十七年三月三日
    經台南縣政府核發土石採取許可證，然經台南縣政府派員至現場實際勘查時，發
    現胎洗設備等水土保持設施未符合規定，致未核發土石採取登記證等情，業有台
    南縣政府八十九年十二月十三日以八九府農保字第一八九三０七號回函一份在卷
    可稽。是被告己○○明知因水土保持設施不合格，尚未取得土石場採取登記證，
    竟擅自動工開挖，足見其確有違反水土保持法之故意。又被告己○○於本院調查
    時亦自承於前揭土地前後共挖了二個多月等語，核與被告乙○○供稱至被告己○○前開土石場載土約二個月等語相符（均參見本院八十九年七月十一日訊問筆錄
    ），而證人蔡和詳於本院調查時結證證稱，受雇於被告己○○在前揭地點駕駛挖
    土機挖土，前後工作六日，被告己○○曾要求要做梯型，我未照他指示，後來為
    被告辭退等語（參見本院八十九年二月一日訊問筆錄），是證人蔡和詳施工期間
    僅為前開土石場施工期間之一部分，尚難以此對被告己○○為有利之認定。況被
    告己○○為該土石場負責人，有輔鎮砂石行呈報予台南縣政府之開工呈報書一份
    （影本）在卷可稽，被告己○○既為負責人，自當密切掌握該土石場之開採狀況
    ，焉有放任現場施工人員未依計畫恣意開採之理？從而被告己○○辯稱不知證人
    蔡和詳未依其指示自行開挖，並無違反水土保持法之故意云云，尚無可採。被告
    己○○於本院審理時，另稱確有施作水土保持設施並提出照片五張為據云云，然
    輔鎮砂石行前因水土保持設施未周全，致未能取得土石場採取登記證，已如前述
    ，且該地原無沈沙池等水土保持設施等情，業據檢察官於偵查中勘驗屬實，堪認
    被告己○○於施工之際並未施作適當之水土保持設施，另觀被告己○○提出之照
    片中亦無日期等紀錄，尚難僅以此即為對被告己○○為有利之認定。被告己○○
    犯行明確，堪以認定。
三、核被告丁○○、甲○○、己○○三人所為均係犯水土保持法第三十三條第三項之
    罪。被告丁○○、甲○○二人間具有犯意連絡及行為分擔，俱為共同正犯。爰審
    酌被告二人犯罪動機、手段、開挖時間、犯罪所生損害、犯罪後否認犯行之態度
    等一切情狀，量處如主文所示之刑。
貳、不另為無罪判決之諭知：
一、公訴意旨另以：被告丁○○、甲○○與乙○○基於意圖為自己不法之所有之犯意
    連絡，於台南縣大內鄉○○段六九之二、六九之三及七八之地號土地上採取砂石
    時，超挖至被害人李天進、李來福、李銀山、謝慶鐘、謝森桂等人所有之台南縣
    大內鄉○○段六十六之十、八十六之三、六九之二、六六之一０、八六之三、八
    六之六、八六之八等地號土地，並竊取前開地號土地之土方，因認被告丁○○、
    甲○○、乙○○就此部分共同涉有刑法第三百二十條第一項之竊盜罪嫌及水土保
    持法第三十二條第一項之擅自墾殖罪嫌。按刑法上之竊盜罪，須意圖為自己或第
    三人不法之所有，而取他人所有物，為其成立要件，若行為人因誤信該物為自己
    所有，而取得之，即欠缺意思要件，縱其結果不免有民事上之侵權責任，要難認
    為構成刑法上之竊盜罪。最高法院二十三年度上字第一八九二號著有判例可資參
    照。訊據被告丁○○、甲○○與乙○○於審理中固坦承確有超挖前開土地至被害
    人李天進等人所有之前揭土地等情，惟均否認涉有竊盜罪嫌，被告丁○○、甲○○辯稱係依據委託之漢特測量公司測量圖而為開挖，但因漢特公司測量錯誤，始
    行超挖等語；被告乙○○辯稱：其僱用之挖土機司機係聽命於被告甲○○，伊並
    不知有超挖情事等語。經查：(1)證人即受被告丁○○、甲○○委託測量之漢特公
    司測量員戊○○於本院至現場勘驗時，結證證稱：當時係以被告提供之地籍圖至
    現場以套圖作業比對之方式定位，而畫出之圖，確實與被告等人實際開挖之複丈
    成果圖相同；測量時曾告知被告甲○○其公司測量之圖具有法律效力，且因屬漢
    特公司所製作之圖，其對該圖結果負責等語。（參見本院八十八年十一月五日訊
    問筆錄）。依此，被告丁○○、甲○○辯稱係依照漢特公司測量所得之圖而為施
    工等語，與事實相符，尚堪採信。從而被告丁○○與甲○○就此部分是否確有以
    未經許可擅自墾殖他人土地方式，竊盜他人所有之土方故意，即非無疑。另參以
    被告等人超挖之土地面積合計僅一千七百七十九平方公尺，折合僅零點一七七九
    公頃，相較於被告等人經台南縣政府核准開採面積之一點九九七五公頃，超挖部
    分面積尚不足核准面積之十分之一，是堪信被告丁○○、甲○○辯稱係因委託之
    漢特測量公司誤測，始行超挖至前開他人土地，並無擅自墾殖及竊盜之意等語，
    尚堪採信。此外復查無其他積極證據足資證明被告丁○○、甲○○二人確有公訴
    意旨所指右述犯行，應認被告丁○○、甲○○二人就此部分犯罪嫌疑尚有不足（
    被告乙○○部分下詳），惟公訴意旨認此部分與前開論罪科刑部分具有牽連關係
    ，為裁判上一罪，爰不另為無罪判決之諭知。
參、無罪部分：
一、公訴意旨略以：(1)被告乙○○於八十七年三月間，向被告丁○○、甲○○購買被
    告丁○○與甲○○以協進砂石行名義在台南縣大內鄉○○段六九之二、六九之三
    及七八之地號土地採取之土石，並由被告乙○○僱用工人使用挖土機等器具進行
    土石採取。然乙○○為求多取砂石，竟與被告丁○○與甲○○共同基於犯意之連
    絡，未依核定之水土保持計畫採取土石，致生水土流失情形，且意圖為自己不法
    之所有，超挖至被害人李來福、李銀山等人所有之台南縣大內鄉○○段六六之一
    ０、八六之三、八六之六、八六之八、六九之二等地號土地，因認被告乙○○就
    此部分涉有違反水土保持法第三十三條第三項、第三十二條第一項及刑法第三百
    二十條第一項之竊盜等罪嫌。(2)被告乙○○於八十七年間向被告己○○購買其所
    經營之輔鎮砂石行在台南縣大內鄉○○段六六之八、六六之九地號及六九地號土
    地採取之砂石，然被告乙○○與己○○共同基於犯意之連絡，未經核准即行採取
    砂石，且未依土石採取計畫進行開採，致生水土流失，因認被告乙○○就此部分
    亦涉有水土保持法第三十三條第三項之罪嫌等語。
二、按犯罪事實，應依證據認定之，無證據不得推定其犯罪事實，又不能證明被告犯
    罪者，應諭知無罪之判決，刑事訴訟法第一百五十四條、第三百零一條第一項分
    別定有明文。訊據被告乙○○於偵審中固坦承曾向被告丁○○、甲○○與己○○
    分別購買土石，並曾僱用工人使用挖土機等器具至協進砂石行申請之台南縣大內
鄉○○段六九之二、六九之三及七八之地號土地開採砂石；亦曾派卡車至輔鎮砂
    石行申請之台南縣大內鄉○○段六六之八、六六之九地號及六九地號土地載運砂
    石等情，惟堅詞否認涉有公訴意旨所指違反水土保持法第三十三條第三項、第三
    十二條第一項及刑法第三百二十條第一項之竊盜等罪嫌。辯稱：(1)台南縣大內鄉
    ○○段六九之二、六九之三及七八之地號土地部分：伊僱用之挖土機司機如何開
    採及開採位置，均係受現場負責之被告甲○○之指揮，並不知有超挖及違反水土
    保持法等情事。(2)台南縣大內鄉○○段六六之八、六六之九地號及六九地號土地
    部分：伊僅派卡車過去載運砂石，並未參與挖掘土石等工作，並無違反水土保持
    法等情事等語。
三、經查：(1)被告乙○○於八十七年間向被告丁○○等二人購買台南縣大內鄉○○段
    六九之二、六九之三及七八之地號土地開採之土方，而實際開挖之位置及方法係
    由現場負責之被告甲○○指揮，而非被告乙○○等情，已如前述。是被告乙○○
    既未參與該砂石場相關之土石採取計畫及水土保持計畫等計畫之申請，復未於現
    場指揮挖土機司機如何開挖，縱其僱用之挖土機司機確有違反水土保持法之規定
    而為開挖情事，然亦難認被告乙○○確有公訴意旨所指違反水土保持法犯行之故
    意或與被告丁○○及甲○○就違反水土保持法及刑法竊盜罪嫌部分，有犯意之連
    絡。(2)被告己○○於本院調查時供稱：「有關開採過程都是我開採的，乙○○只
    是派車來裝土方而已，整個砂石場開採計畫及設施、測量均是我負責，挖土機司
    機也是我請的，與乙○○無關。」等語（參見本院八十八年十二月九日訊問筆錄
    ）核與被告乙○○於審理中辯稱僅僱用卡車司機前去載土，並未過問開採土方情
    事等語相符，是被告乙○○此部分之供述，尚堪採信。是被告乙○○既未介入實
    際挖掘土方等工作，自難僅以其曾雇用卡車司機前去該處載運土方，即認被告乙○○涉有違反水土保持法第三十三條第三項之罪嫌，應認被告乙○○就此部分並
    無公訴意旨所指違反水土保持法之犯行。綜此，本件依調查所得證據尚不足證明
    被告乙○○確有公訴意旨所指違反水土保持法及刑法竊盜罪等犯行，此外復查無
    其他積極證據足資證明被告乙○○有右述犯行，揆諸首開說明，犯罪尚屬不能證
    明，爰為無罪之諭知。
據上論斷，應依刑事訴訟法第二百九十九條第一項前段、第三百零一條第一項、水土
保持法第三十三條第三項、刑法第十一條前段、第二十八條，判決如主文。
本案經檢察官簡光昌到庭執行職務
中      華      民      國    九十      年      一      月     三十     日
                                  臺灣臺南地方法院刑事第四庭
                                          法  官    卓  穎  毓
右正本證明與原本無異。
如不服本判決，應於送達後十日內，向本院提出上訴狀。
                                          書記官    黃  子  起
中      華      民      國    九十      年      二      月     五       日
附錄法條：
水土保持法第三十三條第三項：
第一項第二款情形，致生水土流失或毀損水土保持之處理與維護設施者，處六月以上
五年以下以下有期徒刑，得併科新台幣六十萬元以下罰金；因而致人於死者，處三年
以上十年以下有期徒刑，得併科新台幣八十萬元以下罰金；致重傷者，處一年以上七
年以下有期徒刑，得併科新台幣六十萬元以下罰金。
右正本證明與原本無異。如不服本判決，應於判決送達後十日內，向本院提出上訴狀
。


司法院資訊處製作；財團法人民間司法改革基金會備份。
